【裁判字號】    89,再,59
【裁判日期】    891230
【裁判案由】    再審之訴
【裁判全文】
臺灣高等法院臺南分院民事判決  八十九年度再字第五九號  ｊ
      再審原告    乙      ○
      再審原告    丁  ○  ○
      共      同
      訴訟代理人  吳  炳  輝  律師
                  丙  ○  ○  .
      再審被告    雲林縣斗六地政事務所  設雲林縣斗六市○○路七九號
      法定代理人  張  江  水.
      訴訟代理人  甲  ○  ○  .
                  戊  ○  ○  .
右當事人間請求再審之訴事件，再審原告對於中華民國八十九年四月五日本院八十九
年上字第四四號確定判決，提起再審之訴，本院判決如左：
      主      文
再審原告之訴駁回。
再審訴訟費用由再審原告負擔。
      事      實
甲、再審原告方面：
一、聲明：求為判決：（一）【前訴訟程序之】原審判決廢棄。（二）請求判決確認
    再審原告就坐落雲林縣古坑鄉○○段一二八二地號土地所有權登記請求權存在。
    （三）再審及前審之訴訟費用由再審被告負擔。
二、陳述：
（一）鈞院原確定終局判決有適用法規之違誤：
（１）民事訴訟法第四百六十六條第六款所謂判決理由矛盾，係指其理由前後抵觸或
      判決主文與理由不符之情形而言，有一於此，均足為發回更審之原因。最高法
      院著有五十三年台上字第三五七一號判例可資參照。
（２）鈞院原確定終局判決認本件再審原告主張系爭土地自大正十二年四月二十八日
      （即民國十二年四月二十八日）鄭枝死亡之時起，至民國三十五年七月十二日
      陳文瑞申報系爭土地所有權登記止，系爭土地為他人未經登記之不動產：：且
      為再審被告所不爭，堪信為實在（見鈞院原確定終局判決第七頁(三)），俟又認
      定本件再審原告之祖先陳文瑞於三十五年七月十二日以代理人名義，依據台灣
      省土地權利憑證繳驗及換發權利書狀辦法之規定，代理人鄭枝於申報上記載所
      有權人為「鄭枝」，自己則申報為「代理人或使用人」（見原審判決文第九頁
      第(六)）；惟衡之卷附鄭枝戶籍資料其已於十二年四月二十八日死亡，顯已無法
      申報並享有權利主體之資格，故鈞院原確定終局判決再認鄭枝為所有權人即有
      適用法規之違誤。
（二）鈞院原確定終局判決有適用法規理由未備之違法：
（１）按民事訴訟法第二百二十六條第三項，所謂判決書理由項下應記載關於攻擊或
      防禦方法之法律上意見，雖不以列舉法條之條文為限，然必據其記載得知所適
      用者為如何法規始為相當，否則即為同法第四百六十六條第六款之判決不備理
      由。最高法院著有四十年台上字一四四號判例可資參照。
（２）鈞院原確定終局判決略認再審被告依其申報資料之記載，將所有權人登記為鄭
      枝於法並無不合；而陳文瑞於再審被告登記之使用土地，非基於所有人之地位
      （因其於申報書上已自認土地所有權人為鄭枝），足徵陳文瑞當時未有「以所
      有之意思」占有系爭土地等語；惟鄭枝於申報前已死亡，無法享有權利主體並
      登記為所有權人，已如前述；況依台灣省土地權利憑證繳驗及換發權利書狀辦
      法所附具之申報資料是否確實，並非無疑，而陳文瑞究以代理人之資格有無授
      權代理人，況鄭枝已死亡如何代理登記；鈞院原確定終局判決俱未述明理由；
      而鄭枝既已死亡，無法登記享有權利，如何依前揭辦法予以登記？顯有無效之
      理由，鈞院原確定終局判決仍認並非他人未登記之不動產，而與上開時效取得
      規定之要件不符，即有適用法規理由未備之違法。綜此所陳，鈞院原確定終局
      判決既有適用法規之錯誤，爰依民事訴訟法第四百九十六條第一項第一款規定
      ，提起本件再審之訴，請求廢棄鈞院原確定終局判決。
（三）事實說明：
（１）鄭枝於十二年死亡並絕戶，依據台灣省土地權利憑證繳驗及換發權利書狀辦法
      第十條規定：得由代理人為之，但應附具委託書。本件並無委任書情況下，由
      陳文瑞辦理總登記土地申報權利，自係以申辦人名義申辦。
（２）系爭土地權利係於三十五年七月十二日由陳文瑞提出申請，並由再審被告雲林
      縣斗六地政事務所收件，於三十六年五月十六日，由登記員黃木金辦理登記，
      自係土地權利申報之時。
（３）於辦理土地總登記申請時，系爭土地權利狀態係一未經登記予他人名下之不動
      產。
（４）由總登記附件申請書狀所附共同保證書四鄰證明，其中土地權利兩字被塗改為
      家屋，顯係再審被告所為虛偽造假，致使真實土地權利人後代，無法取得土地
      權利繼承登記。
（５）又辦理土地總登記申報時，審查程序應分為初審及複審，初審為陳文瑞，複審
      沒有人。鄭枝並未辦理申報土地總登記之申請，又無委任書委任他人申請，則
      鄭枝係依何種法定程序取得，並享有該筆土地權利所有？
（６）系爭土地總登記申報書，其上土地標示欄記載：地號二一四號面積一○四○坪
      建坪三四‧二一，及五十年前所建之台灣式平屋竹造均為陳文瑞所有，足可證
      實當時陳文瑞辦理總登記申報時，有以所有之意思為申報。再審被告自應依法
      公告陳文瑞係系爭土地之權利人才是。
三、證據：除援用原確定判決前歷審提出之證據外，並補提保證書影本一份為證。
乙、再審被告方面：
一、聲明：求為判決：（一）再審原告之訴駁回。（二）訴訟費用由再審原告負擔。
二、陳述：
（一）再審原告主張系爭土地古坑鄉○○段一二八二地號，土地所有權人鄭枝於十二
      年四月二十八日死亡，顯已無法申報並享有權利主體之資格，故鈞院原確定終
      局判決鄭枝為所有權人有適用法規之違誤，又依「台灣省土地權利憑證繳驗及
      換發權利書狀辦法」，再審被告所附具之土地關係人繳驗憑證申報資料是否真
      偽，已有可疑，且三十五年辦理土地總申報時，陳文瑞代理申報，鄭枝已死亡
      ，如何授權代理申報？鄭枝既已死亡無法登記享有權利，登記顯有無效理由，
      又聲稱歷代祖先均在該筆土地居住，繳交地價稅多年，系爭土地應更正登記為
      其所有，而提起本件再審之訴。
（二）惟系爭雲林縣古坑鄉○○段一二八二地號土地，其土地登記簿記載所有權人為
      鄭枝，依「台灣省土地權利憑證繳驗及換發權利書狀辦法」第五條規定，土地
      權利人持憑「最近三年內任何一年地租收據」即可辦理申報，土地台帳是日據
      時代征收地租之冊籍，土地台帳記載本筆土地所有權人為鄭枝，在三十五年辦
      理土地總申報時，系爭土地由訴外人丙○○之祖先陳文瑞代理申報，並由雲林
      縣古坑鄉長吳桂春擔任證明人，依法公告二個月，公告期滿無人提出異議，即
      予記入土地登記簿並繕發所有權狀。再審原告主張系爭土地應登記為陳文瑞所
      有，惟三十五年辦理土地總申報時，陳文瑞是否能依據「土地權利憑證繳驗及
      換發權利書狀辦法」第五條規定，提出該各款證件之一辦理申報？
（三）經查土地法及其他有關土地登記法令，就三十五年辦理土地總申報時，對於土
      地所有權人行方不明或死亡，應如何辦理申報，並無明確法令規定，故於三十
      五年辦理土地總登記時，以死者名義申報登記為所有權人者，依內政部六十五
      年十一月二十六日訂定「台灣光復初期誤以死者名義申辦土地總登記處理要點
      」規定，得由合法繼承人申請辦理更正登記，本件再審原告並非合法繼承人，
      與法不合。
（四）至於再審原告主張土地所有權人鄭枝已死亡，如何授權陳文瑞代理申報乙節，
      依系爭土地繳驗憑證申報書內註明：「土地所有權人鄭枝、所有權人行方不明
      」而由家屋申報，亦即土地總登記時，土地所有權人鄭枝處於行方不明狀態。
      又依行政院六十年七月十三日台六十內字第六三九五號函示，土地總登記時雖
      係他人代為申報而未附具委託書，惟既依土地法辦畢登記，其所為之登記有絕
      對效力，土地法第四十三條亦定有明文。
（五）再依土地稅法第四條規定，納稅義務人（土地所有權人）行蹤不明者，稅捐稽
      徵機關得指定土地使用人負責代繳地價稅；本件再審原告歷代祖先均居住於系
      爭土地，自應依法繳納地價稅。綜上所陳，再審原告主張顯無理由。
三、證據：除援用原確定判決前歷審提出之證據外，並補提「台灣省光復初期誤以死
    者名義申辦土地總登記處理要點」一份、行政院六十年七月十三日台六十內字第
    六三九五號函一份（均影本）為證。
丙、本院依職權調閱臺灣雲林地方法院八十八年度訴字第二五六號確認土地所有權登
    記民事歷審卷。
      理      由
一、本件再審原告主張：本院原確定終局判決認再審原告主張系爭土地自鄭枝死亡之
    時起，至陳文瑞申報系爭土地所有權登記止，為他人未經登記之不動產，俟又認
    定陳文瑞於三十五年七月十二日申報所有權人為「鄭枝」，陳文瑞則申報為「代
    理人或使用人」等語，惟鄭枝既已死亡，無法申報並享有權利主體之資格，鈞院
    原確定終局判決再認鄭枝為所有權人者，即有適用法規之違誤；又未述明鄭枝已
    死亡，如何代理登記？及鄭枝既已死亡，無法登記享有權利，再審被告所為登記
    ，顯有無效之事由，本院原確定終局判決仍認非他人未登記之不動產，而認再審
    原告之主張與時效取得規定要件不符，亦有適用法規理由未備之違法，為此，依
    民事訴訟法第四百九十六條第一項第一款規定，提起本件再審之訴等語。
二、再審被告則以：系爭土地之土地登記簿記載所有權人為鄭枝，依「台灣省土地權
    利憑證繳驗及換發權利書狀辦法」第五條規定，土地權利人持憑「最近三年內任
    何一年地租收據」即可辦理申報，系爭土地於三十五年辦理土地總申報時，由訴
    外人陳文瑞代理申報，經依法公告二個月期滿無人提出異議，再審被告即予記入
    土地登記簿並繕發所有權狀；又對於土地所有權人行方不明或死亡，應如何辦理
    申報，法無明文，系爭土地於辦理土地總登記時，雖以死者名義申報登記為所有
    權人，仍得依內政部訂定之「台灣光復初期誤以死者名義申辦土地總登記處理要
    點」之規定，由合法繼承人申請辦理更正登記；至於系爭土地於辦理土地總登記
    時，土地所有權人鄭枝雖處於行方不明狀態，於土地總登記時亦係由他人代為申
    報而未附具委託書，惟既依土地法辦畢登記，其所為之登記仍有絕對效力，又再
    審原告之歷代祖先均居住於系爭土地，自應依法繳納地價稅，再審原告之主張均
    無理由等情詞，資為抗辯。
三、按當事人得以再審之訴對於確定終局判決聲明不服者，除原確定終局判決有民事
    訴訟法第四百九十六條第一項各款情形之一者外，且須當事人於前訴訟程序中，
    未依上訴主張其事由或知其事由而不為主張者，始得為之，此觀諸民事訴訟法第
    四百九十六條第一項規定自明，惟此非再審之訴之合法要件，若仍為主張，法院
    應認其訴為無再審理由，以判決駁回之【最高法院三十六年五月二十三日民刑庭
    總會決議決議（三）、吳明軒氏著中國民事訴訟法（下冊）第一一七五頁、第一
    一七六頁參照】；又按民事訴訟法第四百九十二條第一項但書所謂當事人已依上
    訴主張其事由，係指當事人就得依上訴主張之事由，已依上訴主張之者而言，並
    經最高法院著有三十三年上字第二六００號判例可資參照；本件再審原告主張本
    院八十九年度上字第四四號民事確定終局判決，有民事訴訟法第四百九十六條第
    一項第一款適用法規顯有錯誤之再審事由者，無非係認本院八十九年度上字第四
    四號之民事確定終局判決，有適用法規錯誤，及理由不備之違誤為其論據，惟查
    ：
（一）再審原告於前訴訟程序係請求確認對於系爭土地之所有權登記請求權存在，經
      原審法院駁回其訴後，再審原告提起上訴，經本院以八十九年度上字第四四號
      受理後，於八十九年四月五日判決駁回其上訴，再審原告不服判決，而於同年
      四月二十一日提起第三審上訴，並於同年五月十五日提出【民事上訴理由續狀
      】，主張本院八十九年度上字第四四號終局判決有：理由矛盾之違法，理
      由未備之違法；而其所主張上訴之事由，與本件再審原告主張之再審事由完全
      相同，僅將當事人稱謂，由【上訴人」易為【再審原告】，【被上訴人】易為
      【再審被告】者，此有再審原告於前訴訟程序提出之【民事上訴理由續狀】附
      於最高法院八十九年度台上字第一四七二號第三審卷宗第二十頁至第二十四頁
      可參。
（二）又再審原告於前訴訟程序以與本件再審主張之同一事由，提起之第三審上訴，
      業經最高法院於八十九年六月二十九日以其上訴不合法為由，裁定駁回其上訴
      確定者，此亦經本院依職權調閱前訴訟程序之歷審卷宗查明屬實。
    綜上，本件再審原告主張之再審事由，業經再審原告依上訴主張之者，揆諸前開
    說明，其再以同一事由提起本件再審之訴，即為無再審理由，不應准許。
四、從而，再審原告依民事訴訟法第四百九十六條第一項第一款提起本件再審之訴，
    求為廢棄本院八十九年度上字第四四號確定判決，並廢棄前訴訟程序之原審判決
    ，及確認再審原告就坐落雲林縣古坑鄉○○段一二八二地號土地所有權登記請求
    權存在，洵非有據，要難准許，應予駁回。
五、本件事證已臻明確，兩造其餘之攻擊防禦方法，與判決之結果已不生影響，爰不
    另贅論，合予敘明。
六、據上論結，本件再審原告之訴為無理由，依民事訴訟法第七十八條，判決如主文
    。
中      華      民      國    八十九    年      十二    月    三十      日
                                    臺灣高等法院臺南分院民事第二庭
~B1審判長法官  吳    志    誠
~B2      法官  李    素    靖
~B3      法官  李    文    賢
右為正本係照原本作成。
如對本判決上訴，須於判決送達後二十日內向本院提出上訴狀，其未表明上訴理由者
，應於上訴後二十日內向本院提出上訴理由書。
中      華      民      國    九  十    年      一      月      三      日
~B法院書記官  劉    清    洪


司法院資訊處製作；財團法人民間司法改革基金會備份。
